臺灣臺北地方法院民事裁定
111年度事聲字第60號
異  議  人
即  債權人  臺灣中小企業銀行股份有限公司

法定代理人  林謙浩  
代  理  人  朱冠陵  
相  對  人
即  債務人  高芸云（原名：高憶如）

上列當事人間消費者債務清理事件之清算事件，異議人對本院司
法事務官於中華民國111年7月5日所為110年度司執消債清字第56
號裁定聲明異議，本院裁定如下：
    主  文
異議駁回。
    理  由
一、按當事人對於司法事務官處理事件所為之終局處分，得於處
    分送達後10日之不變期間內，以書狀向司法事務官提出異議
    ；司法事務官認前項異議有理由時，應另為適當之處分；認
    異議為無理由者，應送請法院裁定之；法院認第1項之異議
    為有理由時，應為適當之裁定；認異議為無理由者，應以裁
    定駁回之，民事訴訟法第240條之4第1項前段、第2項及第3
    項定有明文。關於更生或清算之程序，除本條例別有規定外
    ，準用民事訴訟法之規定，消費者債務清理條例（下稱消債
    條例）第15條亦有明文規定。查本院民事執行處司法事務官
    於民國111年7月5日所為110年度司執消債更字第56號裁定（
    下稱原裁定），於同年7月12日送達異議人，異議人旋於法
    定期間內之111年7月21日對原裁定提出異議，司法事務官認
    其異議為無理由，送請本院為裁定，程序方面經核與上開條
    文規定及意旨相符，先予敘明。
二、本件異議意旨略以：原裁定雖認為相對人即債務人（下稱債
    務人）之國泰人壽、合作金庫人壽醫療保險金共計新臺幣（
    下同）51,550元不屬於清算財團之財產，然依消債條例之目
    的，乃在使全體債權人獲得公平之受償，並使債務人在經濟
    上得有更生之機會，並非在使債務人恣意消費所造成之債務
    ，轉嫁予債權人負擔，故債務人更應盡力清償於債權人。一
    般人皆以全民健康保險支付未來受傷所需之醫療費用，若債
    務人須增加醫療之保障，應提供與上揭保險等值現金列入清
    算財團之財產。為此，請依法裁量，以維雙方當事人之權益
    。　　
三、經查：
㈠、債務人依消債條例聲請清算，經本院以110年度消債清字第60
    號裁定債務人自110年6月22日下午4時起開始清算程序，並
    命司法事務官開始清算程序。本院司法事務官乃於110年6月
    25日以北忠院110年度司執消債清晴字第56號函；於110年8
    月4日、同年8月11日分別以北忠院110年度司執消債清晴字
    第56號第1104028219號、第1104029481號函請中國人壽、康
    健人壽、國泰人壽、合作金庫人壽、台灣人壽將以債務人為
    要保人、被保險人或受益人之保險契約明細，及函文送達日
    之保單解約金數額等可領取之保險給付數額，如債務人尚有
    可解約領取金額之保險契約，予以辦理清算登記，並禁止債
    務人收取、質借行為及為任何處分（含保費墊繳），經上開
    人壽保險公司回覆相關保單解約金如附表所示（見110年度
    司執消債清字第56號卷〈下稱司執消債清卷〉一第17頁、第25
    6頁、第278頁），且債務人所出等值保單解約金亦如附表所
    示。嗣合作金庫人壽、國泰人壽分別於111年5月6日、同年5
    月11日來函陳報債（見司執消債清卷二第73至76頁）：務人
    於清算程序中，曾依保單規定申請醫療保險金（下稱系爭保
    險理賠金）各28,000元、26,892元（含定額型23,800元及實
    支實付型3,092元），經本院司法事務官於111年7月5日裁認
    系爭保險理賠金不屬於清算財團財產之範圍（下稱原裁定）
    等情，業經本院調取110年度司執消債清字第56號全卷宗核
    閱屬實。
㈡、按保險金債權係以保險事故發生為停止條件之債權。保險契
    約如成立於法院裁定開始清算程序前，且其保險事故亦發生
    在開始清算程序前者，該保險金債權屬債務人之現在財產，
    而非將來行使之財產請求權，自應列入清算財團；如保險事
    故係發生於開始清算程序後者，該保險金債權屬債務人將來
    可行使之財產請求權，亦應納入清算財團（103年第9期民事
    業務研究會消費者債務清理專題第21號研審小組意見參照）
    。而按法院於裁定開始清算程序後一個月內，得依債務人之
    聲請或依職權，審酌債務人之生活狀況、清算財團財產之種
    類及數額、債務人可預見之收入及其他情事，以裁定擴張不
    屬於清算財團財產之範圍，消債條例第99條定有明文。前開
    條文規範之意旨，係為確保債務人重建經濟生活之機會，避
    免其無從維持生活，乃授權法院得審酌債務人之生活狀況、
    清算財團財產之種類及數額、債務人可預見之收入等一切情
    事後，以裁定擴大自由財產之範圍。前述規定之「一個月」
    期間，為法定期間，非不變期間，依消債條例第15條準用民
    事訴訟法第163條規定，如有重大理由者，法院非不得依職
    權以裁定伸長或縮短之（103年第9期民事業務研究會消費者
    債務清理專題第19號研審小組意見參照）。
㈢、依債務人申請系爭保險理賠金給付之保單資料，債務人於合作金庫人壽投保之「住院醫療日額健康保險（保單號碼TIS0000000）」、於國泰人壽投保之保單號碼0000000000、0000000000、0000000000號等3筆保險契約，其生效日期分別為105年12月30日、82年11月15日、87年6月25日、94年8月31日（見司執消債清卷一第203頁，卷二第73至76頁，本院卷第25頁），均成立於本院裁定開始清算程序前，依前說明，債務人所申請之保險給付，不論保險事故發生於法院裁定開始清算程序之前、後，固均應納入本件清算財團內。但查，本件債務人因傷無法工作2個月，亦無其他收入，有債務人提出之診斷證明書、咪如餐坊工作證明、郵局存摺在卷可稽（見司執消債清卷二第132頁、第136至137頁），堪認
　　債務人於該期間無可預見之固定收入，且債務人名下已無資
    產（已提出有效保單、存款之等值現款；不動產亦已進入拍
    賣程序），為確保債務人重建經濟生活之機會，避免其無從
    維持生活，系爭保險理賠金實有保留以維持債務人生活及醫
    療所需之必要，況系爭保險理賠金中關於實支實付型3,092
    元部分，係使債務人預先墊支醫療費用之損害，因該理賠金
    之給付而獲得填補，具有填補損害原則適用，實不執行。則
    本院司法事務官審酌上情，並依債務人聲請，以原裁定擴張
    系爭保險理賠金不屬於清算財團財產之範圍，於法並無違誤
    。異議意旨指摘原裁定不當，求予廢棄，為無理由，應予駁
    回。
四、據上論結，本件異議為無理由，依消債條例第15條、民事訴訟法第240條之4第3項後段，爰裁定如主文。　　
中　　華　　民　　國　　111 　年　　8 　　月　　29　　日
                  民事第二庭    法　官　 蔡英雌
以上正本係照原本作成。
如對本裁定抗告須於裁定送達後10日內向本院提出抗告狀，並繳
納抗告費新臺幣1,000元。 
中　　華　　民　　國　　111 　年　　8 　　月　　29　　日
                                書記官   霍薇帆         

附表：（以下未註明幣別者均指新臺幣）
編號 保險公司 保單號碼 保單解約金 債務人解繳到院之金額 備註 1 合作金庫人壽 TIS0000000 0元  司執消債清卷一第114頁 2 國泰人壽 0000000000 美元2,631元  司執消債清卷一第130至131頁、第217頁  3  0000000000 58,041元 共114,221元  4  0000000000 42,547元   5  0000000000 4,073元   6  0000000000 745元   7  0000000000 1,410元   8 康健人壽 TWAB808850 0元  司執消債清卷一第133頁 9  TWE0000000 0元   10 中國人壽 00000000 0元  司執消債清卷一第134至135頁 11 台灣人壽 0000000000 87,549元 共191,995元  司執消債清卷一第275至236頁、第292頁  12  0000000000 104,446元